臺灣高等法院高雄分院刑事判決　　　100年度交上訴字第102號
上　訴　人
即　被　告　陳心
上列上訴人因被告公共危險案件，不服臺灣高雄地方法院100年
度審交訴字第244 號中華民國100 年10月13日第一審判決（起訴
案號：臺灣高雄地方法院檢察署100 年度偵字第20932 號），提
起上訴，本院判決如下：
     主  文
原判決撤銷。
陳心犯肇事致人傷害逃逸罪，處有期徒刑伍月，如易科罰金，以
新台幣壹仟元折算壹日。緩刑貳年。
     事  實
一、陳心原考領普通重型機車駕駛執照，惟經註銷後，迄未重新
    考領機車駕駛執照。仍於民國100 年4 月25日下午4 時33分
    許，騎乘其子陳建成所有之TLA160號輕型機車，沿高雄市○
    ○街由北往南方向行駛，途經群英街（支線道）與裕誠路（
    幹線道）交岔路口時，未讓幹線道上之車輛先行，亦未注意
    車前狀況採取必要之安全措施，即貿然前行欲通過該交岔路
    口。適陳啟章騎乘P3E650號普通重型機車，沿高雄市○○路
    由東往西方向駛來，見狀煞避不及而人車倒地，致受有左肘
    、左手掌、右小腿擦挫傷之傷害（過失傷害部分業據陳啟章
    撤回告訴，另經原審判決不受理判決）。詎陳心肇事後明知
    陳啟章已倒地受傷，竟不思救護、報警及叫救護車，見陳啟
    章打電話報警，未經陳啟章同意，陳心即隨手遞交新台幣（
    下同）300 元予陳啟章後騎車逃逸，離開現場。嗣經承辦員
    警吳憶慈，依陳啟章所稱肇事機車車牌數字為160 ，英文字
    則似為「ALT 」等語，查詢並確認正確車號為TLA160號後，
    轉請鼓山分局龍華派出所員警先前往車主戶籍地址查訪。陳
    心即於有權偵查犯罪之警察機關，僅知悉犯罪事實，但不知
    悉犯罪人前，主動向前往訪查之警員承認，其為車禍當時騎
    乘TLA160機車之人，及於交付300 元予陳啟章後，就逕自離
    開現場等情，而自首犯罪，並接受裁判，因而查獲上情。
二、案經陳啟章訴由高雄市政府警察局左營分局移送高雄地方法
    院檢署察官偵查起訴。
     理  由
壹、證據能力：
一、又刑事訴訟法第159 條之5 第2 項規定：「當事人、代理人
    或辯護人於法院調查證據時，知有第159 條第1 項不得為證
    據之情形，而未於言詞辯論終結前聲明異議者，視為有前項
    之同意」。查陳啟章於警訊之陳述雖屬傳聞證據，惟被告、
    檢察官於言詞辯論終結前均未聲明異議，更無證據顯示陳啟
    章上開陳述係遭受強暴、脅迫、詐欺、利誘等外力干擾情形
    ，或在影響其心理狀況致妨礙其自由陳述等不可信之情況下
    所為，本院認為適當作為證據，自有證據能力。
二、被告以外之人於偵查中向檢察官所為陳述，除顯有不可信之
    情況者外，得為證據，刑事訴訟法第159 條之1 第2 項定有
    明文。查證人陳啟章於檢察官偵查時所為陳述，業於供前具
    結，有證人結文附卷可稽，又無不可信之情形，檢察官、被
    告亦未聲請對質詰問，則證人偵查中之證述自有證據能力。
貳、實體部分：
一、訊據上訴人即被告陳心於本院審理時，坦承騎乘TLA160機車
    於上開時、間，欲通過前揭群英街與裕誠路交岔路口時，未
    讓幹線道車先行，致騎乘P3E650號機車沿裕誠路行駛之陳啟
    章，煞避不及人車倒地，因而受有左肘、左手掌、右小腿擦
    挫傷之傷害。惟矢口否認有肇事逃逸之犯行，辯稱：我沒有
    撞到對方，我從巷子裡出來，沒有撞到陳啟章，陳啟章嚇到
    才跌倒。我沒有肇事逃逸，當時陳啟章站著，和我面對面的
    講話，外表看起來沒怎樣。我詢問陳啟章是否要叫救護車，
    陳啟章未回話。我看到陳啟章機車後照鏡壞掉，因此拿300
    元更換後照鏡之修車費予陳啟章收下。因為我耳朵重聽，所
    以離去時，未聽到陳啟章有叫我不要走云云。
二、經查：
(一)、被告陳心於上開時、地騎乘TAL160號機車，未注意車前狀況
    及讓幹道車先行，就貿然前行欲通過該交岔路口，致被害人
    陳啟章騎乘之機車倒地，被害人陳啟章因而受有前揭傷害。
    然被告於發生擦撞後，未報警及叫救護車，僅隨手遞交300
    元予陳啟章後，未經陳啟章同意，就逕自騎車離去，嗣經警
    依陳啟章所提供之車號追查後查獲等情，業據被害人陳啟章
    、員警吳憶慈證述在卷。被告亦自承其隨手將300 元交予陳
    啟章後，未經陳啟章同意，亦未叫救護車，其就自行騎車離
    開現場，嗣於員警到其住處查訪時，才自承確為車禍當時騎
    乘機車之人無訛（本院卷26、27頁）。復有道路交通事故現
    場圖、道路交通事故調查報告表(一)(二)、交通事故談話紀錄表
    、肇事逃逸追查表、車禍處理登記簿各1 份，及現場暨車損
    照片10幀、證號查詢機車駕駛人表1 紙、博正醫院診斷證明
    書1 紙可佐，上開事實，應堪認定。
(二)、被告雖辯稱其重聽，且不知道被害人受傷云云。然被告於原
    審時自承肇事逃逸（原審卷26、28頁），又機車騎士於倒地
    滑行過程幾難倖免無任何傷害，被告雖重聽，但已見被害陳
    啟章人車倒地，機車受損；又稱其有問被害人是否要叫救護
    車（本院卷26、27頁），則被告主觀上應明知「致人受傷」
    之事實。再則，被告係見陳啟章以電話報警，就立即騎車離
    去等情，業經陳啟章證述在卷。佐以被告並未受傷，實無急
    切先行離去之必要；況且重聽並不影響被告留在現場、報警
    、或叫救護車之能力；被告更已自承確未經陳啟章同意，其
    就自行騎車離去等情，應認被告確有逃逸之主觀犯意與客觀
    事實。綜上所述，本件事證明確，被告犯行堪以認定，應依
    法論科。
三、核上訴人即被告陳心所為，係犯刑法第185 條之4 之肇事致
    人傷害逃逸罪。按道路交通管理處罰條例第86條第1 項規定
    ，汽車駕駛人，無駕駛執照駕車，因而致人受傷或死亡，依
    法應負刑事責任者，加重其刑至二分之一，依其文義觀察，
    係以無駕駛執照駕駛汽車，因過失致人受傷或死亡，應負刑
    法第284 條、第276 條之過失傷害或過失致人於死罪責者，
    始有其適用甚明；至刑法第185 條之4 之肇事逃逸罪，則在
    處罰駕駛動力交通工具者，於肇事致人死傷後而逃逸之行為
    ，尚不在得依前揭道路交通管理處罰條例第86條第1 項之規
    定加重其刑之範圍（最高法院92年台非字50號判決）。是本
    件被告雖無照駕車肇事後逃逸，揆諸上揭法條及判決要旨，
    應無該規定加重其刑之適用，合先敘明。
四、又：
(一)、按「對於未發覺之罪自首而受裁判者，得減輕其刑」，刑法
    第62條定有明文；又自首以在犯罪未發覺前，自行申告其犯
    罪事實於該管公務員，而受法律上之裁判為要件；所謂未發
    覺之罪，並非以有偵查犯罪權之機關或人員確知其人犯罪無
    誤為必要，而於對其發生嫌疑時，即得謂為已發覺；但此項
    對犯人之嫌疑，仍須有確切之根據得為合理之可疑者，始足
    當之，若單純主觀上之懷疑，要不得謂已發生嫌疑（最高法
    院24年上字1162號、72年台上字641 號判例）。又於犯罪未
    被發覺前，向該管公務員告知其犯罪，而不逃避接受裁判者
    ，即與刑法第62條規定自首之條件相符。至於自首後對其犯
    罪事實有所主張或辯解，係被告辯護權之行使，不能據此一
    端即謂被告無接受裁判之意（參最高法院84年台上字829 號
    判決）。
(二)、TLA160號機車登記之車主為陳建成，並非被告陳心，有車輛
    詳細資料表可佐（警卷14頁）。又本案係根據被害人所提供
    之車號查獲被告。惟被害人最初提供之車號為ALT160，經承
    辦員警吳憶慈以警用車籍系統資料查詢結果並無所獲。而因
    被害人肯定數字部分為160 ，但不能確定英文字母之順序是
    否正確。為此，嗣警吳憶慈將英文字母重新排列組合後，才
    查到TLA160這輛機車。爰因被害人陳啟章只說騎車之人為中
    年男子，致員警仍不知道是何人騎車。為此，吳憶慈就請龍
    華派出所員警，先到車主之戶籍地查訪。經龍華所之員警詢
    問被告，有無在群英與裕誠路口發生車禍，被告就主動承認
    為騎車之人，並說已賠償對方。嗣經龍華所員警將查訪結果
    轉知承辦員吳憶慈，並告知該址是被告兒子的，但只有被告
    居住，被告沒有手機等語。為此，吳憶慈乃依龍華所提供之
    市內電話再次聯絡被告，詢問是否有在群英、裕誠路口與人
    發生擦撞。被告仍稱有，並承認機車確係其騎乘，並說其看
    對方有受傷、只是看對方沒怎樣就走了等情，業經證人即員
    警吳憶慈證述在卷。是以，員警查訪前雖知肇事之機車車號
    ，但被害人報警時尚不知騎士姓名，被告亦非TLA160機車登
    記之車主；事發時被告更已逾65歲，與被害人報警時所稱「
    騎車之人為中年男子」略有出入，為此難認員警查訪前已有
    確切之根據得合理懷疑被告為肇事之人。是以被告陳心於警
    訊時雖否認有肇事逃逸之故意，但被告既在有偵查犯罪職權
    之公務員查知其為犯人之前，主動表明確為騎乘肇事機車之
    人，及發覺被害人倒地後，只付300 元就逕自離去等客觀事
    實，嗣並接受裁判，仍與刑法自首之規定相符，爰依刑法第
    62條前段之規定，減輕其刑。
五、原判決以被告陳心所犯肇事逃逸罪部分，事證明確，據以論
    處被告罪刑，固非無見。惟原審漏未認定被告陳心自首，並
    依法減輕其刑，容有未合。被告陳心上訴意旨，否認犯罪，
    指摘原判決不當，雖無理由，但原判決既有上開錯誤，仍應
    由本院將原判決關於肇事逃逸罪部分，均撤銷改判。
六、爰審酌被告陳心行車疏忽，造成被害人陳啟章受有前開傷勢
    ，且犯後逃逸，惟於警訊時自首，原審時亦自白犯罪並與被
    害人達成和解，嗣於原審判決後上訴時改口否認犯行等犯罪
    後態度，及被告之品性、生活狀況、學經歷（詳卷附之前案
    紀錄表及筆錄），暨其他一切情狀，就被告所犯肇事逃逸罪
    部分，量處如主文第二項所示之刑，並諭知易科罰金之折算
    標準。
七、查被告除本案外，前因犯殺人罪，經判處有期徒刑9 年4 月
    ，於78年4 月17日假釋出獄，79年9 月14日縮刑期滿未經撤
    銷假釋，執行完畢，及因犯刑法第185 條之3 不能安全駕駛
    動力交通工具而駕駛罪，先後於91年1 月24日、93年12月1
    日執行完畢。除此，並無其他前科紀錄，有台灣高等法院被
    告全國前案紀錄表可稽。又本案肇事車輛並非登記被告姓名
    ，被告自首並於原審時自白犯罪，態度尚可，避免司法資源
    之不當浪費；嗣並與被害人方面達成和解（原審卷20頁）。
    及被告目前工作、生活狀況（詳卷附之各該筆錄），暨被害
    人陳啟章稱不追究，願給被告機會（原審卷20頁）。為此本
    院認被告經此論罪科刑之教訓，當知警惕，應無再犯之虞；
    暨認被告所宣告之刑，以暫不執行為適當，爰併依刑法第74
    條第1 項第2 款：「前因故意犯罪受有期徒刑以上刑之宣告
    ，執行完畢或赦免後，五年以內未曾因故意犯罪受有期徒刑
    以上刑之宣告」規定，宣告緩刑2 年，以資警惕。
據上論斷，應依刑事訴訟法第369 條第1 項、第364 條、第299
條第1 項前段，刑法第185 條之4 、第62條前段、第74條第1 項
第2 款，判決如主文。
本案經檢察官陳建年到庭執行職務。
中    華    民    國  100     年    12    月    29    日
                  刑事第一庭    審判長法  官  周賢銳
                                      法  官  曾逸誠
                                      法  官  洪碩垣
以上正本證明與原本無異。
如不服本判決應於收受本判決後10日內向本院提出上訴書狀，其
未敘述上訴理由者，並得於提起上訴後10日內向本院補提理由書
狀（均須按他造當事人之人數附繕本）「切勿逕送上級法院」。
中    華    民    國   100    年    12    月    30    日
                                      書記官  洪慧敏
附錄本判決論罪科刑法條全文:
《刑法第185條之4》
駕駛動力交通工具肇事，致人死傷而逃逸者，處 6 月以上 5 年
以下有期徒刑。